【裁判字號】    99,司財管,73
【裁判日期】    991123
【裁判案由】    指定遺產管理人
【裁判全文】
臺灣板橋地方法院民事裁定            99年度司財管字第73號
聲  請  人  年安企業股份有限公司
法定代理人  楊國欽
代  理  人  張麗玉律師
上列當事人間聲請指定遺產管理人事件，本院裁定如下：
    主      文
指定財政部國有財產局台灣北區辦事處為被繼承人江感然之遺產
管理人。
聲請程序費用由被繼承人江感然之遺產負擔。
     理     由
一、按繼承開始時，繼承人之有無不明，而無親屬會議或親屬會
    議未於一個月內選定遺產管理人者，利害關係人或檢察官得
    聲請法院選任遺產管理人，並由法院依公示催告程序，定六
    個月以上之期限，公告繼承人，命其於期限內承認繼承；又
    被繼承人之所有繼承人均拋棄其繼承權者，亦準用關於無人
    承認繼承之規定，民法第1177條、第1178條第2 項、第1176
    條第6 項定有明文。
二、本件聲請意旨略以：聲請人係座落臺北縣土城市○○段83地
    號土地之共有人之一，相對人江感然（男、民國前七年四月
    九日生、生前最後設籍：土城庄廷寮坑字外藤寮坑38番地、
    民國五十三年九月二十六日死亡）亦為前開土地共有人之一
    ，聲請人前於99年1 月21日以其他土地共有人等31人為被告
    向鈞院訴請分割共有物，並於審理中始發現江感然已死亡，
    且死亡後並無可知之繼承人存在，聲請人與江感然即相對人
    就前述延吉段83地號土地為共有關係，亦即有法律上之利害
    關係，聲請人為利害關係人，爰依民法第1177條、第1178條
    第2 項規定聲請指定財政部國有財產局北區辦事處為被繼承
    人江感然之遺產管理人，並由法院依民法第11 78 條第1 項
    規定為公示催告，以利上述土地分割共有物訴訟之進行等語
    。
三、查本件聲請人主張之上開事實，業經聲請人提出民事起訴狀
    影本、地籍圖騰本、土地登記第二類謄本影本、本院簡易庭
    開庭通知書、被繼承人之除戶戶籍謄本、繼承系統表、臺北
    市大安區戶政事務所之北市安戶資字第09930558500 號函、
    臺北縣土城市戶政事務所之北縣土戶字第0990003762號函、
    臺北縣板橋市戶政事務所之北縣板戶字第0990005842號函等
    件為憑，足堪信為真實。從而，聲請人以其為利害關係人身
    分聲請選任被繼承人江感然之遺產管理人，核與首揭規定尚
    無不合。
四、次按國有財產局係依國有財產法第9 條設立之機關，依法綜
    理國有財產事務，而所謂國有財產，係指國家依據法律規定
    或基於權利行使，或由於預算支出，或由於接受捐贈所取得
    之財產，又該法所指之權利，則係指地上權、地役權、典權
    、抵押權、礦業權、專利權、著作權、商標權及其他財產上
    之權利而言，此觀國有財產法第2 條第1 項、第3 條第1 項
    第4 款規定自明，是國家「依據法律規定．．．所取得之財
    產」、「財產上之權利」，均屬國有財產之範圍，而為國有
    財產局職掌之業務範圍。而民法第1185條無人承認繼承之賸
    餘財產，歸屬國庫之規定，賦予國庫對於將來遺產之歸屬有
    期待權（參見院字第2213號解釋意旨），解釋上應屬上開國
    有財產法所定依據法律規定取得之財產權之一種，故法院通
    知國有財產局有此種國家依法應得之期待權時，國有財產局
    依國有財產法之職掌，即應積極辦理。本院審酌被繼承人江
    感然法定繼承人皆已死亡，且被繼承人之親屬亦未於繼承開
    始1 個月內選定遺產管理人，而被繼承人江感然之遺產亟待
    管理，依前開司法院之解釋及國有財產法之規定，並斟酌遺
    產管理人之職務，依民法第1179條之規定，其程序相當複雜
    ，任務頗為繁重，為保障債權人之利益及期程序之公正、公
    信起見，本院認選任財政部國有財產局為被繼承人江感然之
    遺產管理人為適當。準此，聲請人所為聲請，依法尚無不合
    ，應予准許。
五、依非訟事件法第157 條，裁定如主文。
六、如對本裁定抗告須於裁定送達後10日內向本院提出抗告狀，
    並繳納抗告費1,000元。
中    華    民    國    99    年    11    月    23    日
                        家事法庭  司法事務官  朱曉娟

司法院資訊處製作；財團法人民間司法改革基金會備份。
